【裁判字號】    92,台上,591
【裁判日期】    920327
【裁判案由】    損害賠償
【裁判全文】
最高法院民事判決                                九十二年度台上字第五九一號
    上  訴  人  榮民工程股份有限公司花東施工處
    法定代理人  李大庄
    訴訟代理人  李秋銘律師
    上  訴  人  甲○○○○○○.
    被 上 訴人  乙○○
    訴訟代理人  柯士斌律師
右當事人間請求損害賠償事件，上訴人對於中華民國九十年六月二十日台灣高等法院
判決︵九十年度訴字第一四號︶，提起上訴，本院判決如左：
    主  文
原判決關於命上訴人連帶給付並負擔訴訟費用部分廢棄，發回台灣高等法院。
    理  由
本件上訴人榮民工程股份有限公司花東施工處（下稱榮工花東施工處）經原審判決命
與共同訴訟人甲○○○○○○○  ○○○○（下稱胖洛）連帶給付被上訴人新台幣（下同）三百九
十八萬九千八百十九元本息，因提出非基於其個人關係之抗辯為有理由，其訴訟標的
對於胖洛即屬必須合一確定，依民事訴訟法第五十六條第一項第一款規定，其上訴效
力及於未提起上訴之共同訴訟人胖洛，爰併列為上訴人，合先說明。
次查原判決命上訴人連帶給付被上訴人三百九十八萬九千八百十九元本息（原審駁回
被上訴人超過上開部分之請求，未據聲明不服），無非以：被上訴人主張，上訴人胖
洛為上訴人榮工花東施工處所僱用之泰國籍勞工，負責施作蘇花公路新觀隧道南坑隧
道工程。於民國八十八年六月十日晚上十時三十分許，在蘇花公路新觀隧道南坑隧道
榮工處所屬工寮內，因故以酒瓶毆打伊頭部致伊右眼球破裂併外傷性白內障及右眼瞼
裂傷，爰依侵權行為之法律關係，請求上訴人連帶賠償其醫療費用等之損害。查榮工
花東施工處僱用之作業員陳德福，於前揭時地，因不滿胖洛等人在工寮內擊鼓過於吵
雜，而動手推翻胖洛等人所有之鼓，進而與之發生口角，復持土造長槍欲追打胖洛，
胖洛以酒瓶防衛，在旁之工地主任即被上訴人見狀即上前勸架，遭胖洛持酒瓶不慎擊
中頭部，酒瓶破裂之碎片割傷眼部，致被上訴人右眼眼球破裂併外傷性白內障及右眼
瞼裂傷，右眼裸視為零點零一，屬無法矯正之重傷害等事實，為胖洛所不爭執，胖洛
因過失傷害人致重傷罪，經原法院八十九年度上訴字第三四六七號刑事判決判處有期
徒刑五月確定在案，並有財團法人長庚紀念醫院、財團法人羅許基金會羅東博愛醫院
診斷證明書附該刑事案件卷宗可稽。又查榮工花東施工處係以雇主之身分選任引進胖
洛，就其工作時間、地點、能力、薪資均有指示監督之權利，胖洛在系爭工地為建同
營造股份有限公司（下稱建同公司）服勞務，亦係依該處之指示，益證榮工花東施工
處與胖洛確有選任監督之僱傭關係存在。復查前開隧道工程，分日、夜二班輪流施作
，案發當日，被上訴人原為日班，因故與另一工地主任趙烔盛換班，乃執行晚上八點
到翌日早上八點之夜班工作，胖洛當時亦值夜班，有施工計劃表、施工日誌可按；證
人趙烔盛亦證稱：﹁案發當日胖洛應是從晚上八時工作到隔日早上八時，休息時沒有
工作的工人應在工寮待命。胖洛是怪手操作人員，他的工作告一段落，中間時間可以
到工寮休息，但仍隨時待命接受指示繼續工作。案發時應算是胖洛準備工作，只是尚
未去操作怪手﹂等語。可見案發當時，胖洛雖在工寮休息，但仍在其值夜班之工作時
間內，故隨時待命準備接受指示繼續工作，自係在執行職務中。胖洛於執行職務中，
不法侵害被上訴人之身體，其僱用人榮工花東施工處並未舉證證明其就選任監督已盡
相當之注意，或縱加以相當之注意仍不免發生損害，則被上訴人依民法第一百八十四
條第一項、第一百八十八條規定，請求上訴人就其所受醫療費、增加生活上需要、減
少勞動能力、慰撫金損害共計三百九十八萬九千八百十九元，連帶負賠償責任，即屬
有據。至於榮工花東施工處所辯，伊委託建同公司與被上訴人達成和解，被上訴人並
已領取三十六萬八千八百九十四元之賠償金，同意拋棄對該處之賠償請求權，自不得
再事請求，固據提出和解書等為證。惟該和解書和解條件第二條約定：﹁嗣後無論任
何情形，乙方乙○○（即被上訴人）或其他人不得再向甲方（即建同公司）及第三人
要求賠償及異議，……﹂，所謂之﹁第三人﹂範圍並不明確，而簽立該和解書之當事
人乃建同公司與被上訴人，建同公司並為（按係「未」字之誤）表明其係代理榮工花
東施工處與被上訴人成立和解之意旨，榮工花東施工處既非該和解書之當事人，自非
和解效力所及。而該處與建同公司所定之委託該公司與被上訴人和解之協議書，並不
足以對抗被上訴人，亦難認被上訴人已與該處成立和解。又保險給付請求權與侵權行
為所生之損害賠償請求權，並非出於同一原因，後者之損害賠償求權，殊不因受領前
者之保險給付而喪失，被上訴人雖已領取三十六萬八千八百九十四元保險理賠金，與
建同公司和解將該理賠金充作該公司之賠償金，但其仍可向榮工花東施工處請求侵權
行為之損害賠償，無需扣除該保險金。為其判斷之基礎。
按民法第一百八十八條第一項所謂受僱人因執行職務不法侵害他人之權利，不僅指受
僱人因執行其所受命令，或委託之職務自體，或執行該職務所必要之行為，而不法侵
害他人之權利者而言，即受僱人之行為，在客觀上足認為與其執行職務有關，而不法
侵害他人之權利者，就令其為自己利益所為亦應包括在內（本院四十二年台上字第一
二二四號判例參照）。查證人趙烔盛證稱：「胖洛是怪手操作人員，他的工作告一段
落，中間時間可以到工寮休息，但仍隨時待命接受指示繼續工作。案發時應算是胖洛
準備工作，只是尚未去操作怪手﹂等語。（本件事故之所以發生）係因訴外人陳德福
不滿胖洛等人在工寮內擊鼓過於吵雜，而推翻胖洛等人之鼓，進而與之發生口角，復
持土造長槍欲追打胖洛，胖洛以酒瓶防衛，在旁之被上訴人見狀上前勸架，遭胖洛持
酒瓶不慎擊中頭部，酒瓶破裂之碎片割傷眼部，均為原審所確定之事實。則胖洛於其
工作告一段落，而至工寮休息，於休息中擊鼓作樂，是否足認與其執行職務有關，即
非無審酌之餘地。況胖洛於原審陳稱：本件事故發生時，伊已下班回工寮休息，在擊
鼓娛樂；榮工花東施工處辯稱：事故發生時，胖洛已下班，非在執行職務，趙烔盛所
證述胖洛之工作時間不實各等語（見原審卷一０二、一六七、二二三、二二四頁）。
此與判斷胖洛是否執行職務，證人趙烔盛之證述是否真實，所關頗切；且卷附施工計
劃表、施工日誌似無胖洛於八十八年六月十日值夜班之記載（見原審卷七九至八一、
八三頁反面），原審未遑詳查究明，逕認胖洛在執行職務，亦嫌率斷。復依榮民工程
股份有限公司為被保險人於八十六年三月十七日與明台產物保險股份有限公司所訂之
營造綜合保險單所載之保險範圍：「一、……雙方同意，本公司對被保險人之受僱人
……因執行本保險單承保工程之職務發生體傷或死亡，依法應由被保險人負賠償責任
而受賠償請求時……本公司依本批單之約定對被保險人負賠償之責」（見原審卷九七
、九八頁）。又榮工花東施工處於八十九年二月一日訂立協議書，載明就胖洛傷害被
上訴人乙案，該處委託建同公司與被上訴人辦理和解事宜，該處負責雇主意外責任險
理賠部分之賠償責任；且被上訴人亦於同年月十八日出具領據，向榮工花東施工處領
取補償金三十六萬八千八百九十四元（見原審卷一七一、一七二頁）。而建同公司與
被上訴人所訂之和解書之和解條件：「一、甲方（即建同公司）應將意外傷害保險補
償費，如數賠付乙方（即被上訴人）。二、嗣後無論任何情形，乙方乙○○或其他人
不得再向甲方及第三人要求賠償及異議，……﹂；其備註又載明「本和解書乙式四份
，除雙方各執一分外，餘送明台產物保險股份有限公司及榮民工程股份有限公司存查
」（見原審卷一九頁）。由上可知，被上訴人向榮工花東施工處領取補償金三十六萬
八千八百九十四元，係榮民工程股份有限公司與明台產物保險股份有限公司所訂之前
開營造綜合保險，因被上訴人受傷而榮民工程股份有限公司受賠償請求時，應給付榮
民工程股份有限公司之理賠金，被上訴人既非該保險之被保險人，亦非保險公司應給
付被上訴人之理賠金，乃係榮民工程股份有限公司將之轉賠償與被上訴人，茍榮工花
東施工處依法應負賠償責任時，被上訴人已向該處領取上開款項，是否於本件請求中
不應扣除？又榮工花東施工處委由建同公司出面與被上訴人簽訂和解書，其固非和解
書之當事人，然榮民工程股份有限公司存查和解書之目的何在？和解書所謂﹁第三人
﹂之範圍能否謂為不明確？被上訴人能否再向榮工花東施工處請求賠償？均非無探討
之餘地。原審悉未詳查，遽而為上訴人不利之論斷，難謂允當。上訴論旨，指摘原判
決對其不利部分為不當，求予廢棄，非無理由。
據上論結，本件上訴為有理由，依民事訴訟法第四百七十七條第一項、第四百七十八
條第一項，判決如主文。
中      華      民      國    九十二    年      三      月    二十七    日
                              最高法院民事第七庭
                                  審判長法官  徐  璧  湖
                                        法官  朱  建  男
                                        法官  蘇  達  志
                                        法官  沈  方  維
                                        法官  黃  義  豐
      右正本證明與原本無異
                                              書  記  官
中      華      民      國    九十二    年      四      月      七      日


司法院資訊處製作；財團法人民間司法改革基金會備份。
